最高法院刑事判決　　　　　　九十四年度台上字第七三三二號
　　上　訴　人　乙○○
　　　　　　　　　　　　號在.
　　選任辯護人　施習盛律師
　　上　訴　人　甲○○
　　　　　　　　　　　　15弄.
　　選任辯護人　劉祥墩律師
　　　　　　　　方裕元律師
上列上訴人等因強盜殺人案件，不服台灣高等法院中華民國九十
四年十月二十五日第二審更審判決（九十四年度重上更(三)字第一
二八號，起訴案號：台灣桃園地方法院檢察署九十一年度偵字第
一八五二七號），提起上訴，本院判決如下：
    主  文
原判決撤銷，發回台灣高等法院。
    理  由
本件原判決撤銷第一審關於上訴人甲○○部分之判決，變更起訴
法條，改判仍論處甲○○共同犯強盜罪而故意殺人罪刑（處有期
徒刑拾年）；又維持第一審變更起訴法條，論處上訴人乙○○
共同犯強盜罪而故意殺人罪刑（處死刑，褫奪公權終身）之判決
，駁回乙○○在第二審之上訴，固非無見。
惟按證人依法應具結而未具結者，其證言不得作為證據，刑事訴
訟法第一百五十八條之三規定甚明。本件原判決援引證人劉鳳美
於檢察官偵訊時之證言（見原判決第七、一一、一三、一四頁）
，資為認定上訴人等有本件犯罪之基礎，原非無見。但查劉鳳美
於檢察官偵訊時，檢察官並踐行法定之人證調查程序，令其具結
，原判決亦未說明其有依法得不具結之情形，或其證言如何具有
證據能力之理由，其採為論罪之基礎，揆之首開說明，難謂適法
。又乙○○辯稱關於其前往被害人金楊美玉（下稱金媽）家，本
意是要金媽交出欠其賭債之「美雲」、「阿木」之電話、住址，
且因知悉金媽適有會錢，如「美雲」、「阿木」不還錢，金媽應
會替渠等還錢等語部分，雖為原判決所不採。但據原判決引為證
據之證人王石朋、江素蘭在原審上訴審之證言（見原判決第一一
頁），證人王石朋證稱：「美雲大約是五十幾歲，阿木也大約是
四十幾歲的人；我印象中美雲有欠被告乙○○錢，好像是在打牌
的時候，美雲的錢不夠，好像是用記帳的方式，大約（新台幣，
下同）幾千元；我印象中，九十年農曆過年的時候欠的錢，乙○
○好像有請金太太幫忙；打一個東南西北風，抽三百元，這三百
元是用在茶水點心的費用」（原審上重訴卷第九二、九三頁）；
證人江素蘭亦稱：「有聽過乙○○有打電話給美雲要賭債，我印
象中有聽過一次，我是聽到電話中說，乙○○問那個女人說賭桌
上欠的錢你要不要還，那個女人好像不是很願意還的樣子；他打
電話的時候，我有在場，後來我有問他，他有告訴我」（原審上
訴審卷第九五頁）等語，及甲○○在警詢自白中，經第一審勘驗
錄影帶所顯示，應補充部分之供述：「乙○○跟我說要到中壢找
金媽，要所欠的錢，但沒說什麼錢，如果討到的話一起分，拿不
到錢就直接動手殺金媽」、「乙○○有說二人同去行搶比較容易
得手，並節省時間」等語（見原判決第四、五頁），如渠等之供
述，均具證據能力時，被害人金媽聚眾供給場所打麻將賭博，每
圈抽取三百元，「美雲」確有欠乙○○賭債，似為原判決所採認
之事實，則乙○○因「美雲」欠賭債而與提供場所之金媽發生口
角，進而找金媽追討，即非事出無因，且與乙○○並未有強盜金
媽左手上戴有客觀上有價值之祖母綠戒子、玉手環之客觀事實（
見卷附之桃園縣警察局平鎮分局刑案死亡現場勘察紀錄），亦相
吻合。原判決於量刑時，遽謂乙○○以金媽欠其賭債為脫卸之藉
口云云，並未深究乙○○其犯罪動機是否係肇因於金媽為聚眾供
給場所打麻將賭博之人，而參與賭博之人「美雲」積欠乙○○賭
債，因而找金媽追討「美雲」所欠賭債，似與卷證資料不相符合
。且乙○○於原審更(一)審時亦明白表達「我有懺悔之意，不是用
嘴巴講的，我在地院有下跪跟她的家屬道歉，我家人也有想要跟
他們和解，但他們要求一千萬元，差距很大，我還是覺得很對不
起被害人家屬」云云（見原審更(一)審卷九十三年五月十八日審判
筆錄），原審更(一)審判決亦因審酌其犯罪後之態度等情狀，改判
無期徒刑，禠奪公權終身。又其於原審九十四年三月二日自撰之
答辯中亦親筆：「……當時存款尚有十一萬元及四張金卡額度共
有幾十萬元（從未欠費），絕對沒有強盜別人財物的行為及意圖
，現場的有價飾品就是最好的鐵證。殺了人我不知道有多麼後悔
，想到對方失去至親，媽媽會傷心，妹妹的負擔，女友的離去，
真的好想死掉算了，我並不是那種十惡不赦或犯案不斷的人，一
次的教訓，足以讓我警惕一生……」等語，復未據原判決深入審
酌。如上開情節均屬無訛，就乙○○之犯罪動機及犯罪後之態度
等情狀加以觀察，乙○○是否有如原判決所認「性情乖張、暴戾
」、「對社會潛在危害至深且鉅」，而「應與社會永久隔離」之
必要，不無疑問。本院前發回意旨亦指明：「死刑之存在，就現
階段之刑事政策而言，與其說是一種報應主義之產物，毋寧說是
對於某種特別犯罪，實現理性正義的需求，並為維護社會秩序或
增進公共利益所必要。由於死刑之諭知，為生命之剝奪，具有不
可回復性，基於對生命價值、生命權及人道之基本尊重，法官在
諭知死刑之判決前，除應就個案整體觀察，審酌刑法第五十七條
所列舉科刑輕重之事項外，亦應審酌其他一切情狀，避免有失衡
平，以及是否確為罪無可逭，非執行死刑不足以實現理性正義，
並為維護社會秩序或增進公共利益所必要，並應於判決內說明其
理由，始為適法。」事關是否應科處乙○○極刑重典，自有再加
調查、審認之必要。乙○○上訴意旨以原判決維持第一審論處死
刑之判決，有調查職責未盡及判決理由不備之違法，即非全然無
據。上訴人等分別指摘原判決不當，尚非全無理由，應認仍有撤
銷發回更審之原因。
據上論結，應依刑事訴訟法第三百九十七條、第四百零一條，判
決如主文。
中　　華　　民　　國　九十四　年　 十二 　月　二十九　日
                      最高法院刑事第五庭
                          審判長法官  莊　登　照
                                法官  黃　一　鑫
                                法官  林　秀　夫
                                法官  吳　昆　仁
                                法官  陳　朱　貴
      本件正本證明與原本無異
                                      書  記  官
中　　華　　民　　國　九十五　年　　一　　月　　五　　日
                                                      Ｑ
